【裁判字號】    99,上訴,57
【裁判日期】    990622
【裁判案由】    殺人未遂
【裁判全文】
臺灣高等法院高雄分院刑事判決          99年度上訴字第57號
上  訴  人  臺灣高雄地方法院檢察署檢察官
被      告  丙○○
選任辯護人  施一帆律師
被      告  乙○○
指定辯護人  本院公設辯護人  于欣潔
上列上訴人因被告殺人未遂案件，不服臺灣高雄地方法院98年度
訴字第1077號中華民國98年11月20日第一審判決（起訴案號：臺
灣高雄地方法院檢察署97年度偵字第24790 、32489 號），提起
上訴，本院判決如下：
     主  文
原判決關於丙○○部分撤銷。
丙○○殺人未遂，處有期徒刑貳年陸月。
其餘上訴駁回。
     事  實
一、丙○○原為律師甲○○所經營光明遍照股份有限公司（登記
    負責人黃順天，設高雄市新興區○○○路56號23樓之7 ，下
    稱光明遍照公司）之業務員，於民國97年9 月1 日上午8 時
    許，穿著「欠債還錢」之白衣、白布條，至高雄市新興區○○○路56號23樓之1 之「大福德律師事務所」，向律師甲○○索討新臺幣（下同）212 萬5000元業務獎金未果，甲○○
    隨後至同址24樓之6 之會議室開會，丙○○旋邀約不知丙○○實際犯意之乙○○攜帶剪刀1 把到場，於同日上午8 時30
    分許，丙○○到該24樓之會議室，再次向甲○○索討業務獎
    金，甲○○仍不予理會，丙○○盛怒下，竟萌生殺人犯意，
    明知以尖刀刺向人身胸腹，足致身體內臟器或動脈出血之傷
    害而危及人之性命，趁與甲○○對話，甲○○未加防備之際
    ，持乙○○帶來之剪刀刺向甲○○之腹部、胸部等處2 刀，
    致甲○○受有胸、腹部穿刺傷等傷勢，幸經在場人簡特譽、
    彭宗信制止丙○○繼續對甲○○追殺，甲○○乃得以逃下17
    樓求救，旋經救護車送往高雄市立聯合醫院（下稱市立聯合
    醫院）緊急救治，始倖免於死亡。嗣經甲○○報警處理，始
    查悉上情。
二、案經甲○○訴由高雄市政府警察局新興分局報請臺灣高雄地
    方法院檢察署檢察官偵查起訴。
    理  由
甲、證據能力部分：
  (一)按刑事訴訟法第159 條之1 第2 項規定：「被告以外之人於
    偵查中向檢察官所為之陳述，除顯有不可信之情況者外，得
    為證據」。查證人即告訴人甲○○、證人簡特譽、彭宗信於
    偵查中向檢察官所為關於本件案發過程之證述，已依法於檢
    察官訊問前具結，皆可擔保其係據實陳述，此有上開證人之
    結文附卷可考（參97年度偵字第24790 號卷【下稱偵一卷】
    第26～28頁），而被告丙○○、乙○○及其辯護人對於上開
    證人之證言，亦未曾主張釋明此等向檢察官所為之陳述，有
    非出於真意或有何違法取供之情形，本院並查無檢察官有以
    不正方法取證，或有任何其他顯有不可信之情事，從而，上
    開證人於偵查中之證述均有證據能力。
  (二)按「除前3 條之情形外，下列文書亦得為證據：一、除顯有
    不可信之情況外，公務員職務上製作之紀錄文書、證明文書
    。二、除顯有不可信之情況外，從事業務之人於業務上或通
    常業務過程所須製作之紀錄文書、證明文書。三、除前二款
    之情形外，其他於可信之特別情況下所製作之文書。」刑事
    訴訟法第159 條之4 定有明文。查告訴人甲○○之市立聯合
    醫院診斷證明書係醫師依於業務上或通常業務過程所須製作
    之病歷紀錄文書所製作之紀錄文書，且記錄時亦無預見日後
    將作為證據之偽造動機，其虛偽之可能性較小，且如讓製作
    者以口頭方式在法庭上再重述過去之事實或數據，實際上有
    其困難，具有一定程度之不可代替性，復無顯不可信之情況
    ，依上開規定，該診斷證明書應具有證據能力。
  (三)按被告以外之人（包括證人、鑑定人、告訴人、被害人及共
    同被告等）於審判外之陳述雖不符刑事訴訟法第159 條之1
    至之4 等4 條之規定，而經當事人於審判程序同意作為證據
    ，法院審酌該言詞陳述或書面陳述作成時之情況，認為適當
    者，得為證據。而當事人、代理人或辯護人於法院調查證據
    時，知有前項不得為證據之情形，而未於言詞辯論終結前聲
    明異議者，視為有前項之同意，刑事訴訟法第159 條之5 定
    有明文。查證人簡特譽、彭宗信於警詢時之證述及本判決後
    述所引用之其餘證據，其性質屬於傳聞證據部分，檢察官、
    被告丙○○、乙○○及其辯護人均已知上述證據乃傳聞證據
    ，而未於言詞辯論終結前聲明異議（參98年度訴字第1077號
    卷【下稱原審二卷】第37頁），本院審酌上開證據與本案犯
    罪事實具有關連性且無不當取得之情形，認為以之作為本案
    之證據亦屬適當，揆諸前開規定，上開傳聞證據均具有證據
    能力。
  (四)卷附現場照片（參警卷第26～33頁），係傳達照相當時現場
    情況，而透過照片傳達情形與現場實況在內容上之一致性，
    透過機械之正確性加以保障，即照片並不存在人對現實情形
    之知覺、記憶所經常發生的表現錯誤，是認照片之性質係非
    供述證據，並無傳聞法則之適用，且亦別無證據證明上開蒐
    證照片有經偽造、變造或不法之情形，自有證據能力。
  (五)至於同案被告丙○○於警、偵訊中關於被告乙○○部分之陳
    述，其性質固屬傳聞證據，惟本判決並未引用，爰不予敘述
    其證據能力，附此敘明。
乙、改判有罪部分（丙○○部分）
一、訊據被告丙○○固坦承於上開時地與甲○○因業務獎金之事
    發生爭吵，並持剪刀刺傷甲○○之事實，惟矢口否認有何殺
    人未遂之犯行，辯稱：伊無殺害甲○○的意思，只是想教訓
    他云云，如果其有殺人意圖，應該一進門就會拿刺殺甲○○
    ，且甲○○所受傷勢應不至於只有幾公分的傷口，故其並無
    殺人未遂犯行等語。
二、經查：
  (1)被告丙○○於97年9 月1 日上午8 時許，穿著欠債還錢之白
    衣、白布條至高雄市新興區○○○路56號23樓之1 之「大福
    德律師事務所」向律師甲○○索討212 萬5000元業務獎金未
    果，甲○○隨後至同址24樓之6 之會議室開會，丙○○旋邀
    乙○○攜帶剪刀1 把到場，丙○○乃持該剪刀到該24樓之會
    議室，再次向甲○○索討業務獎金，甲○○仍不予理會，丙○○乃以該剪刀刺向甲○○之腹部、胸部等處2 刀，致甲○○受有胸、腹部穿刺傷等傷勢，嗣經在場人簡特譽、彭宗信
    2 人之制止，甲○○乃逃下樓而倖免於難之事實，業據被告
    丙○○於原審、本院審理時自承不諱，核與證人即告訴人甲○○於偵查、本院審理中、證人簡特譽、彭宗信於警詢、偵
    查中之證述相符，並有高雄市政府警察局新興分局搜索扣押
    筆錄、扣押物品目錄表、職務報告、市立聯合醫院診斷證明
    書、現場照片19張附卷可稽（參警卷第18～21、25～34頁、
    本院卷第106-110 頁）及上開剪刀1 把扣案足憑，又證人甲○○遭被告丙○○持刀刺擊而受有胸、腹部穿刺傷，其深度
    大約3 公分、長度1.5 公分、寬度0.5 公分等情，有市立聯
    合醫院診斷證明書、98年1 月20日函其上載有：「其所受害
    之程度，因離心臟等重要器官甚近，似有致命之可能等情」
    在卷可考（參警卷第34頁，偵一卷第89頁），此部分之事實
    ，堪予認定。又被告丙○○於24樓持剪刀刺傷證人甲○○前
    ，早於當日上午8 時許即在23樓處與證人甲○○發生劇烈爭
    吵，觀被告丙○○身穿「欠債還錢」字樣之白衣，顯積怨已
    久，而有為催討債務而不惜一切之態勢，應可認定。
  (2)而就扣案之上開剪刀是何人所有一節，被告丙○○於警詢時
    陳稱: 我因與甲○○有財務上的糾紛，於案發當日我與乙○○一起去找甲○○律師，請他還我錢，一言不和，甲○○就
    拿會議室的摺疊椅打我，慌亂中我從地上撿起一把剪刀，刺
    到甲○○，後來我們又扭打了一陣子，甲○○發現自己受傷
    流血就衝下樓，過沒多久警方至現場將我帶回派出所等語（
    警卷第1-2 頁），於偵查中則稱: 我跟乙○○講我跟律師的
    債務糾紛，後來乙○○就去找一把剪刀給我，說看他怎麼解
    決、乙○○是將剪刀放在桌上，跟我說看他怎麼交代，我就
    說剪刀借我云云（偵一卷第21、55頁）；於原審羈押庭時則
    稱: 剪刀是我在現場的地上摸到的，我不知道現場為何會有
    剪刀（羈押卷第4-6 頁）；於原審中則稱: 當時乙○○是穿
    工作褲，身上剛好有一把園藝剪刀，就把剪刀放在桌上，乙○○講說「看他怎麼交代」，當時甲○○可能有準備人要對
    付我，我只有說「剪刀借我」，然後就上24樓云云（原審二
    卷第45-51 頁）；就剪刀之來源，前後供述雖有不符；然被
    告丙○○於案發前在23樓即已先與證人甲○○爭吵理論一節
    ，業據證人甲○○於偵查中證稱：當天上午8 時許，丙○○
    到其23樓之辦公室大小聲，並揚言不付錢就要同歸於盡，其
    於勸阻丙○○後，就上24樓開會，之後就看見丙○○也上來
    了，手上還拿剪刀，後面還跟著乙○○等語（參偵一卷第17
    頁，警卷第4 頁）；證人彭宗信於原審審理時亦證稱：案發
    當天早上其到23樓打卡上班時，就看見丙○○也在那邊並穿
    著「欠債還錢」字樣之白衣，當時的氣氛已經很僵了，應該
    是丙○○催討債務久了，態度上要甲○○給個金錢上的交代
    ，後來其到24樓開會，隨後丙○○與乙○○就一起上來，此
    時其看見丙○○手上已經有1 把剪刀，其見狀方與簡特譽上
    前安撫丙○○等語（參原審二卷第40頁）；證人簡特譽於偵
    查中證稱：在還沒開會前，丙○○就已經跟甲○○在爭執為
    何甲○○沒有給付招攬的佣金，那時爭吵的聲音很大，後來
    在24樓開會的時候，丙○○又上來與甲○○爭吵相同的內容
    ，因丙○○當時手上拿著1 把剪刀，其與彭宗信覺得有異，
    才站起來預防等語（參偵一卷第19頁），由此以觀，倘被告
    丙○○於前往現場時即暗藏刀械，理當在23樓催討獎金未果
    而與甲○○發生劇烈口角時即可持之對付甲○○，然被告丙○○並未如此，反而遲於證人甲○○等人均上24樓開會後，
    方於相隔數十分鐘後之約8 時30分許方持上開剪刀進入24樓
    ，再參以被告乙○○於案發之初並未現身在23樓，而係與被
    告丙○○一前一後同時出現在24樓，而當丙○○、乙○○同
    時出現在24樓之際，此時被告丙○○手中已多了1 把上開剪
    刀，足徵證人丙○○陳述: 上開剪刀係被告乙○○到達現場
    後所提供等語，當屬非虛，所述時間、地點亦合乎邏輯，可
    見上開剪刀應係丙○○於23樓爭吵後至前往24樓刺傷甲○○
    前自乙○○處所取得，應屬無訛；被告乙○○雖稱上開剪刀
    非其所提供等情，然查，證人甲○○於偵查中證稱：其遭丙○○持剪刀刺傷後欲逃離現場時，乙○○拿折疊椅作勢要對
    其毆打，其問乙○○為何如此，乙○○回稱「因為你很惡質
    」等語（參偵一卷第17-18 頁），此恰與證人丙○○於原審
    審理時陳稱：其當天將向甲○○要錢未果之事告知乙○○時
    ，乙○○除從工作褲拿起剪刀放在桌上外，尚稱「甲○○怎
    麼這麼惡質，看他（甲○○）怎麼交代」等語相符（參原審
    二卷第45頁），顯見被告乙○○於聽聞甲○○故意積欠獎金
    不發一事後，亦對甲○○之所為不滿，故提供丙○○上開剪
    刀；再參以被告乙○○於丙○○持上開剪刀刺傷證人甲○○
    後，即將上開剪刀取走，嗣後方持上開剪刀前往警局投案之
    情，亦據被告乙○○自始供承在卷，核與證人丙○○於原審
    、本院審理時之證述相符，並有上開剪刀1 把扣案足憑，衡
    之常理，倘上開剪刀非被告乙○○所有，被告乙○○斷無隨
    意撿拾之理；被告乙○○上開所辯，顯係事後卸責之詞，不
    足採信。另參酌證人曾圳生於原審審理時證稱：當天早上約
    9 時許，丙○○打電話請乙○○拿資料去甲○○辦公室，後
    來乙○○離開後不久又打電話向其詢問「發生事情了，地上
    撿到之剪刀要如何處理？」，其便告知乙○○應將剪刀交到
    派出所，並與乙○○相約見面後一起前往警局，其從頭到尾
    都沒有看到乙○○有攜帶剪刀出門等語（參原審二卷第71～
    73頁）。然本件案發距證人曾圳生至原審作證已1 年有餘，
    證人曾圳生是否能清楚記憶被告丙○○當天打電話給乙○○
    之確實時間，已屬有疑；故證人曾圳生雖證稱: 當天早上約
    9 時許，丙○○打電話請乙○○拿資料去甲○○辦公室，與
    本件案發時間係上午8 時30分許，斯時被告乙○○已在大福
    德律師事務所24樓處，故證人曾圳生證述被告乙○○於當日
    約9時 許接獲丙○○電話云云，時間點上應屬記憶有誤；然
    而，被告丙○○已坦承: 乙○○還沒有來公司之前，我有打
    電話給乙○○抱怨說甲○○不理我等事實（原審二卷第45-5
    1 頁），足認證人曾圳生所證稱: 丙○○有打電話請乙○○
    拿資料去甲○○辦公室等語，應非虛偽；故乙○○係接獲丙○○之電話後，始攜帶上開剪刀至甲○○之辦公室，該剪刀
    係乙○○所提供，此部分之事實，實堪認定。
  (3)按殺人未遂罪之成立，以有戕害他人生命之故意，著手於刺
    殺之實行而未發生死亡之結果為要件，故殺人未遂或傷害之
    最主要區別在於行為人主觀犯意之不同，行為人內心主觀犯
    意為何，行為人未必吐實或避重就輕，因此行為人於加害時
    有無殺意或傷害故意之判斷，自應參酌行為人行為當時所存
    在之一切客觀情況，如行為人因何原因逞兇，行為當時之手
    段是否猝然致被害人難以防備，攻擊時之力勁是否猛烈足資
    使人斃命、攻擊所用之器具、攻擊部位、次數、用力之強弱
    、被害人受傷之部位及程度等情況予以審認。被告丙○○雖
    否認有殺意，然查，被害人甲○○於警詢時供稱：「丙○○
    右手持剪刀，平刺過來行刺，我抓住他的手，想搶下該把利
    器，但搶不下來，這時有二位同事幫忙制止，我就趕快跑離
    現場。我要逃離現時，他追過來，我拿折疊椅要打他，可是
    沒打到，我就逃離現場。」（警卷第3-6 頁）以及於偵查中
    具結證稱: 「那天丙○○刺我3 次，那是因為有同事阻檔，
    所以有些沒刺到，刺我胸口、左肋骨、右手腕。」等語（偵
    一卷第17-18 頁）；以及於本院審理時證稱：「丙○○進來
    後還是要佣金，我在向法務上課，比較沒注意，他就過來拉
    扯，拉扯當中我覺得胸部被刺到，胸口大概靠近心臟，我就
    按住胸口離開。」等語（本院卷第107 頁）；復參酌證人簡
    特譽於偵查中所證稱: 「在會議室開會時，丙○○頭綁白布
    條，重複他在跟甲○○爭吵的內容，手上有拿一把剪刀，但
    沒想到就刺上去，甲○○有喊一聲「唉喲」，第1 次是被我
    們攔下，第2 次就聽到甲○○喊「唉喲」，前後應該有被刺
    到3 次。那時甲○○有些本能上防衛動作，甲○○沒有押丙○○脖子的動作」等語（偵一卷第19、80-82 頁）以及證人
    彭宗信於偵查中所證稱：「甲○○沒有押丙○○脖子的動作
    ，也沒有壓制丙○○在地上，從頭到尾都是我拉住丙○○的
    」等語（偵一卷第81-82 頁）以及於原審中所證稱：「丙○○一進來，我跟簡特譽發現他有帶剪刀時，我們就跟著他了
    ，他到甲○○的面前時，就與甲○○發生口角，甲○○的回
    復他不滿意，就有罵髒話並持剪刀往前揮刺的動作，那次我
    有擋下來，所以沒有傷到甲○○。甲○○還試圖安撫丙○○
    的情緒，但是丙○○又離甲○○更近，突然揮刀出來，這次
    我們有抓到丙○○的手，但是好像有刺到甲○○，甲○○稍
    微彈到後面，把牆壁撞了一個洞，之後我就一直抓著丙○○
    的手不放，當時簡特譽也有按住丙○○的身體，甲○○就要
    跑掉，丙○○就拖著我要去追甲○○，但因為丙○○的力氣
    很大，所以簡特譽已經被丙○○甩到地上，因為丙○○使力
    過猛而太過於突然所以我阻止不了他刺中甲○○腹部的這一
    刀」等語（原審二卷第37-43 頁）；查證人甲○○、簡特譽
    、彭宗信上開證述內容十分具體肯定，互核大致相符，並經
    具結以擔保其證詞之真實性及憑信性，而證人簡特譽、彭宗
    信雖為甲○○之受僱人，然甲○○於原審時，已與被告丙○○達成和解，有告訴人具狀撤回告訴狀之和解書在卷可按（
    原審審訴卷第39頁），衡情證人彭宗信、甲○○時無甘冒偽
    證刑責而於法院審理時誣陷被告丙○○之理，是其等證詞，
    當可採信。
  (4)綜上所述，被告丙○○於上揭時、地，持被告乙○○提供之
    剪刀刺傷甲○○胸、腹部，致甲○○受有胸、腹部穿刺傷，
    而胸、腹部體腔內有人體重要臟器，以利刃直刺足以造成失
    血斃命，此乃眾所周知之事。被告丙○○為一智慮成熟之成
    年人，依一般日常生活經驗，明知持前開扣案剪刀之鋒利利
    器刺向被害人甲○○之人身要害，將造成甲○○嚴重傷害甚
    至死亡，其亦難諉為不知，更難謂屬單純排除不法侵害之必
    要反擊行為，又依證人彭宗信於原審審理時證稱：丙○○刺
    傷甲○○後本要繼續追趕，但因遭其抓住手部跑不快，此時
    剛好甲○○丟椅子過來，丙○○遭椅子砸中倒地，起身後丙○○因發現追不到甲○○，就回來24樓坐著，其以為事情平
    息就下樓等語（參原審二卷第39頁），足見被害人甲○○負
    傷自會議室門口逃出後，被告丙○○亦曾有追逐之舉，係因
    無法追上始未再追趕，縱核上情，丙○○顯然並非僅僅出於
    教訓傷害或恐嚇甲○○之犯意而已，被告丙○○亦坦認持刀
    朝被害人甲○○之正面胸腹部刺下共有2 刀，足見其對於手
    握剪刀，刀刃朝被害人甲○○正面胸腹部刺入時，確對於被
    害人甲○○恐會因此而死亡有所認識。丙○○亦坦承綁白布
    穿白衣去向甲○○索討獎金，是依被告丙○○對甲○○行兇
    之動機、選用之兇器、攻擊之部位、下手之迅速各節觀之，
    被告丙○○有殺人之犯意甚明，是其辯稱其僅意在教訓甲○○云云，顯為飾卸之詞，委無足採。被害人甲○○已受傷流
    血，身往後退以躲避丙○○之攻擊，丙○○猶未罷手，企圖
    追趕，幸因彭宗信、簡特譽之攔阻，甲○○乃得以趁機逃離
    ，並託人呼叫救護車至醫院急救，始倖免於難，再參以被告
    丙○○主觀上之行為動機，係在行兇前因甲○○不理會其之
    追討債務，因而發生口角爭執，被告丙○○盛怒之餘，衝動
    下未能思及後果所致，由上揭主、客觀情狀以觀，被告丙○○於行為時，應具有殺人之犯意，並非僅有傷害之犯意甚明
    ，被告、辯護人所為僅有傷害犯意之辯解，並不可取。又被
    告丙○○與甲○○之間，雖前無任何仇怨，惟近因甲○○拒
    不發放獎金給丙○○因而生爭執，然丙○○衝動之下，突然
    萌生殺意，並非不可能，亦不違常情。辯護人又稱：甲○○
    於受傷後尚能自行就醫，足認其傷勢應足以應付，可認被告
    無殺人犯意云云，然查，加害人有無殺意，端視其主觀犯意
    為斷，被害人受傷後是否能自行就醫，與加害人有無殺意無
    關，本件被告丙○○具殺意而持刀刺殺甲○○，已如前述，
    縱如辯護人所稱甲○○受傷後仍可自行就醫，亦不足以作為
    有利於被告陳豐益之認定。綜上，本件事證明確，被告丙○○所辯，無非卸責之詞，不足採信，其犯行已堪認定，應依
    法論科。
三、核被告丙○○所為，係犯刑法第271條第2項、第1項之殺人
    未遂罪。被告已著手殺人行為之實行，惟未生死亡之結果，
    為未遂犯，爰依刑法第25條第2 項規定，按既遂犯刑度減輕
    其刑。被告丙○○已與被害人甲○○達成和解，丙○○並無
    前科，素行端正，其替律師甲○○招攬業務，於帳面上，甲○○積欠丙○○達200 餘萬元均未償還，此經甲○○於本院
    審理時結證無訛，堪認丙○○受欺過甚因而衝動下為此犯行
    ，其犯罪之情狀，在客觀上足以引起一般同情，認為即予宣
    告法定低度刑期，猶嫌過重，爰依刑法第59條之規定，酌減
    其刑，兼顧實質正義，並遞減之。
四、原審認被告丙○○僅有傷害犯意，又告訴人甲○○既已撤回
    傷害之告訴，因而諭知不受理判決，即有違誤，原判決關於
    丙○○之部分既有上開違誤，自應由本院將原判決關於丙○○之部分撤銷改判。爰審酌被告丙○○因遲遲無法領得業務
    獎金而與被害人發生口角，於盛怒之餘率爾基於殺人之犯意
    ，持刀朝被害人胸腹部直刺，所幸被害人傷勢非重，被告手
    段亦非甚為兇殘，且已與被害人達成和解，有卷附和解書可
    稽，並考量其犯罪動機、目的、手段、生活狀況及智識程度
    等一切情狀，量處如主文第2 項所示之刑。又被告持以供本
    件犯罪所用之剪刀一把，係乙○○所有，乙○○與被告丙○○並無共犯殺人罪之關係，爰不併予宣告沒收。
丙、維持原判不受理部分：（乙○○部分）
一、公訴意旨略以：丙○○原為告訴人甲○○所經營光明遍照股
    份有限公司之業務員，於民國97年9 月1 日上午8 時許，在
    高雄市新興區○○○路56號23樓之1 之「大福德律師事務所
    」，向告訴人索討212 萬5,000 元業務獎金未果，告訴人隨
    後至同址24樓之6 之會議室開會，丙○○於同日上午8 時10
    分許，邀約被告乙○○到場，於同日上午8 時30分許，被告
    丙○○、乙○○2 人一起到該會議室，再次向告訴人索討業
    務獎金未果，被告丙○○、乙○○2 人竟共同基於殺人之犯
    意聯絡，由被告乙○○提供園藝用剪刀1 把，並由被告丙○○持之刺向告訴人腹部、胸部等處，致告訴人受有胸、腹部
    穿刺傷等傷害，幸經在場案外人簡特譽、彭宗信2 人幫忙制
    止，告訴人得逃往17樓求救，旋經救護車送往高雄市立聯合
    醫院緊急救治，始未造成死亡結果。因認被告乙○○共同涉
    犯刑法第271 條第2 項、第1 項之殺人未遂罪嫌。
二、公訴意旨認被告乙○○涉有上開殺人未遂犯嫌，無非係以共
    同被告丙○○、乙○○相互間之供述、證人甲○○、簡特譽
    、彭宗信之證述、市立聯合醫院診斷證明書、97年9 月23日
    、98年1 月20日函及扣案上開剪刀、現場照片等資為論據，
    訊據被告乙○○坦承於案發後取走丙○○行兇之上開剪刀等
    事實，惟堅詞否認有何共同殺人未遂之犯行，辯稱：其因接
    獲丙○○之電話委託方拿丙○○要的資料前往案發現場，之
    後看到丙○○氣沖沖的上24樓，其擔心有事才跟著上去，一
    到現場就看見一群人在扭打，後來甲○○從門口逃走，而丙○○停了一下後也跟著離開，其基於自然之反應就將上開剪
    刀撿走，之後是曾圳生告知其要將剪刀送到派出所，是其並
    未提供上開剪刀予丙○○，且亦未與丙○○有何殺人之犯意
    聯絡等語。
三、經查：
  (1)同案被告丙○○於97年9 月1 日上午8 時30分許，在高雄市
    新興區○○○路56號24樓「大福德律師事務所」之會議室，
    因向告訴人甲○○索討業務獎金未果，乃持上開剪刀1 把，
    刺向告訴人甲○○腹部、胸部等處，致告訴人甲○○受有胸
    、腹部穿刺傷等傷害之事實，業據同案被告丙○○於原審、
    本院審理時自承不諱，核與證人即告訴人甲○○於偵查中、
    證人簡特譽、彭宗信於警詢、偵查中之證述相符，並有高雄
    市政府警察局新興分局搜索扣押筆錄、扣押物品目錄表、職
    務報告、市立聯合醫院診斷證明書、現場照片19張附卷可稽
    （參警卷第18～21、25～34頁）及上開剪刀1 把扣案足憑，
    是此部分之事實，堪予認定。
  (2)就扣案之上開剪刀是何人所有一節，業據證人即共同被告丙○○於原審、本院審理時均證稱：當天其在23樓向甲○○要
    錢未果，剛好乙○○也在現場並詢問其發生何事，經其告知
    後，乙○○就從工作褲拿起1 把園藝剪刀放在桌上並稱「甲○○怎麼這麼惡質，看他（甲○○）怎麼交代」，其見狀就
    拿起上開剪刀上24樓繼續找甲○○理論，乙○○也跟著上去
    ，事後其因一言不合乃持上開剪刀刺傷甲○○而為警逮捕，
    並在警局打電話詢問乙○○上開剪刀之下落，乙○○才將上
    開剪刀帶到警局等語明確；而被告丙○○於案發前在23樓即
    已先與證人甲○○爭吵理論一節，業據證人甲○○於偵查中
    證稱：當天上午8 時許，丙○○到其23樓之辦公室大小聲，
    並揚言不付錢就要同歸於盡，其於勸阻丙○○後就上24樓開
    會，之後就看見丙○○也上來了，手上還拿剪刀，後面還跟
    著乙○○等語（參偵一卷第17頁，警卷第4 頁）；證人彭宗
    信於原審審理時證稱：案發當天早上其到23樓打卡上班時，
    就看見丙○○也在那邊並穿著「欠債還錢」字樣之白衣，當
    時的氣氛已經很僵了，應該是丙○○催討債務久了，態度上
    要甲○○給個金錢上的交代，後來其到24樓開會，隨後丙○○與乙○○就一起上來，此時其看見丙○○手上已經有1 把
    剪刀，其見狀方與簡特譽上前安撫丙○○等語（參原審二卷
    第40頁）；證人簡特譽於偵查中證稱：在還沒開會前，丙○○就已經跟甲○○在爭執為何甲○○沒有給付招攬的佣金，
    那時爭吵的聲音很大，後來在24樓開會的時候，丙○○又上
    來與甲○○爭吵相同的內容，因丙○○當時手上拿著1 把剪
    刀，其與彭宗信覺得有異，才站起來預防等語（參偵一卷第
    19頁），是依上開證人之證述可知，被告丙○○於24樓持剪
    刀刺傷證人甲○○前，早於當日上午8 時許即在23樓處與證
    人甲○○發生劇烈爭吵，倘丙○○於前往現場時即暗藏刀械
    ，理當在23樓催討獎金未果而與甲○○發生劇烈口角時即可
    持之威嚇、傷害甲○○，然被告丙○○並未如此，反而遲於
    證人甲○○等人均上24樓開會後，方於相隔數十分鐘後之8
    時30分許方持上開剪刀進入24樓，可見上開剪刀並非一開始
    即為被告丙○○持有之物，應係丙○○於23樓爭吵後至前往
    24樓刺傷甲○○前所取得無訛；再參以被告乙○○於案發之
    初並未現身，而係與被告丙○○一前一後同時出現在24樓，
    此時被告丙○○手中已多了1 把上開剪刀，足徵證人丙○○
    證述上開剪刀係被告乙○○到達現場後所提供等語，當屬非
    虛，所述時間、地點亦合乎邏輯，是此部分之事實，實堪認
    定。
  (3)至被告乙○○固以前開詞情置辯，惟查，被告丙○○固有持
    上開剪刀而與乙○○一起上24樓找證人甲○○之事實，然在
    此之前，未曾有人看見被告丙○○手中持有上開剪刀，顯見
    上開剪刀應係事後到達現場之被告乙○○所提供，故被告乙○○辯稱上開剪刀非其所提供等情，已非可採；且證人甲○○於偵查中亦證稱：其遭丙○○持剪刀刺傷後欲逃離現場時
    ，乙○○拿折疊椅作勢要對其毆打，其問乙○○為何如此，
    乙○○回稱「因為你很惡質」等語（參偵一卷第17～18頁）
    ，此恰與證人丙○○於原審審理時證稱：其當天將向甲○○
    要錢未果之事告知乙○○時，乙○○除從工作褲拿起剪刀放
    在桌上外，尚稱「甲○○怎麼這麼惡質，看他（甲○○）怎
    麼交代」等語相符（參原審二卷第45頁），顯見被告乙○○
    於聽聞甲○○故意積欠獎金不發一事後，亦對甲○○之所為
    不滿，故提供丙○○上開剪刀；再參以被告乙○○於丙○○
    持上開剪刀刺傷證人甲○○後，即將上開剪刀取走，嗣後方
    持上開剪刀前往警局投案之情，亦據被告乙○○供承在卷，
    核與證人丙○○於原審、本院審理時之證述相符，並有上開
    剪刀1 把扣案足憑，衡之常理，倘上開剪刀非被告乙○○所
    有，被告乙○○斷無隨意撿拾之理；此均足徵上開剪刀確為
    被告乙○○所有無訛，故被告乙○○方有取走剪刀此一舉動
    ，從而，被告乙○○上開所辯，顯係事後卸責之詞，不足採
    信。
  (4)另證人曾圳生於原審審理時固證稱：當天早上約9 時許，丙○○打電話請乙○○拿資料去甲○○辦公室，乙○○當天穿
    的是鐵咖啡色休閒褲，因為乙○○沒有穿過七分工作褲，所
    以其印象深刻，後來乙○○離開後不久又打電話向其詢問「
    發生事情了，地上撿到之剪刀要如何處理？」，其便告知乙○○應將剪刀交到派出所，並與乙○○相約見面後一起前往
    警局，其從頭到尾都沒有看到乙○○有攜帶剪刀出門等語（
    參原審二卷第71～73頁）。惟查，本件案發距證人到庭作證
    已1 年有餘，證人曾圳生是否能清楚記憶被告乙○○當天之
    穿著，本屬有疑；且一般人如隨身攜帶剪刀此類工具，甚少
    拿於手上或置於衣褲外可明顯可見之處，通常均置於口袋等
    隱密之處，倘非他人刻意告知，實難得知旁人身上藏有何工
    具，故證人曾圳生未看見被告乙○○身有置有上開剪刀一情
    ，亦屬事理之常，是其證詞無法為被告乙○○有利之認定。
四、按殺人與傷害人致死之區別，應以有無殺意為斷，其受傷之
    多寡，及是否為致命部位，有時雖可藉為認定有無殺意之心
    證，究不能據為絕對標準。又殺人與傷害致死之區別，即在
    下手加害時有無死亡之預見為斷；至受傷處所是否致命部位
    ，及傷痕之多寡，輕重如何，僅足供認定有無殺意之參考，
    原不能為區別殺人與傷害致人死之絕對標準。申言之，行為
    人犯罪時之內心主觀犯意，非他人輕易即得察覺，因此加害
    人之行為，究屬基於殺人之犯意或僅係傷害之故意，實應深
    入觀察加害人與被害人之關係、衝突之起因、加害人下手之
    方法、輕重、被害人受傷情形及加害人事後態度等各項外在
    客觀因素予以綜合評析。本件共同被告即正犯丙○○殺人未
    遂犯行固經本院認定如前；然本件爭執之起因，乃同案被告
    丙○○認為證人甲○○積欠其高額之業務獎金，因而於案發
    當日早上8 時許，前往案發地點向甲○○索取債務，經甲○○予以拒絕後，方於同日上午電聯乙○○持上開剪刀前來告
    訴人之辦公室，丙○○並前往24樓再與甲○○發生口角後，
    乃持剪刀刺傷甲○○等情，業據本院認定如前，審酌被告乙○○與甲○○間並無仇隙，被告乙○○係因在場聽聞被告丙○○敘述甲○○故意扣留獎金不發一事，因而提供上開剪刀
    予被告丙○○，在此之前，乙○○與甲○○間未有任何糾紛
    或其他仇隙等情，自難認被告乙○○於前往甲○○辦公室之
    初，主觀上即存有殺害甲○○之動機存在。
五、又本件被告乙○○自受丙○○之電聯並持刀前來，其間均無
    證據足認丙○○有明告乙○○有關其已有萌生殺人之犯意。
    被告乙○○固知情丙○○甫因業務獎金無法領得而處在憤怒
    情緒中，然衡情尚難逕認丙○○與甲○○之衝突或丙○○所
    產生不快之程度已足讓嗣後應召前來之被告乙○○知情丙○○必然已心生欲奪取人命之嚴重結果。況因債務糾紛而萌生
    報復之意，其可能採取行徑，或止於言行恐嚇，或進而施加
    暴行、傷害，或進而重傷、殺人，亦可能事後因情緒平復或
    其他變數而取消報復之意，情況不一而足，然依本件被告乙○○所面臨之情境，不管從其所瞭解丙○○所受委屈程度、
    所受委屈原因、所受託幫忙持刀前來之行為、所知丙○○所
    即將採取之手段（上樓理論並不惜一切一定要取回業務獎金
    之態勢）綜合判斷，應僅可預見丙○○會「以刀傷人或嚇人
    」而已，初不因丙○○有無明確告知乙○○其意圖，而影響
    本件被告乙○○犯意之認定，本於罪疑惟輕法理，自不能據
    此推認被告乙○○有何殺人或幫助殺人之認知。再者，本件
    於丙○○最後與甲○○二度發生言語衝突，最後達肢體拉扯
    或衝突時，於丙○○當場取出刀械行凶之前，無論是從丙○○已逸於外之言行舉止或被告乙○○與丙○○間之簡單互動
    情況，本於經驗法則所生合理推論，確乏具體事證足認被告
    乙○○可預見之程度已達可認知丙○○必「以剪刀重傷人或
    殺人」之程度，於丙○○衝動而殺人之際，被告乙○○固在
    場，然亦未參與聯手或給予任何實質有助於殺人行為完成之
    助力，於丙○○行凶事畢，乙○○更未與丙○○一同逃逸，
    益見本件最後發生之殺人未遂之結果並非被告乙○○提供刀
    械時所認知之範圍。
六、綜上所述，被告乙○○雖知同案被告丙○○欲攜帶「剪刀」
    前往24樓證人甲○○所在處，惟其事先對同案被告丙○○係
    要攜帶前揭剪刀不惜與甲○○同歸於盡之舉並不知情，而僅
    認知被告丙○○有傷害或教訓或嚇唬證人甲○○之意思無訛
    。揆諸上揭說明，被告乙○○既對同案被告丙○○上開殺人
    犯意無共同認識，而殺人結果又當然包含傷害之情形，則被
    告乙○○所應負責任，亦以與被告丙○○有同一認識之事實
    為限，故同案被告丙○○所犯之殺人未遂之事實，超過乙○○所共同認識之範圍時，被告乙○○事前既不知情，自不負
    責，亦即被告乙○○對同案被告丙○○之行為原所認識之傷
    害內容，與被告丙○○實際所為之殺人未遂事實不一致時，
    仍僅就其所認識之傷害範圍負責，本院亦查無其他積極證據
    足資證明被告乙○○確有公訴人所指之殺人犯意，自不能遽
    入被告乙○○殺人未遂罪。
七、核被告乙○○所為，係犯刑法第277 條第1 項前段之普通傷
    害罪。公訴意旨認被告乙○○所為均係犯同法第271 條第2
    項、第1 項之殺人未遂罪，容有誤會，起訴法條應予變更。
    又按告訴乃論之罪，告訴人於第一審辯論終結前，得撤回其
    告訴；又告訴經撤回者，法院應諭知不受理之判決，刑事訴
    訟法第238 條第1 項，及第303 條第3 款分別定有明文。又
    刑事判決得就起訴之犯罪事實變更檢察官起訴所引應適用之
    法條者，以科刑或免刑判決為限，本件檢察官以殺人未遂起
    訴乙○○，經原審審理結果，認為被告乙○○所犯實為傷害
    罪，告訴人甲○○於原審審理時，具狀表明撤回本件刑事告
    訴，有刑事撤回告訴狀、和解書各1 份在卷可按（參原審審
    訴卷第38、39頁），堪認告訴人甲○○已撤回本件告訴，揆
    諸上開規定及說明，原審就被告乙○○上開所為犯行，為不
    受理之諭知，其認事用法尚無不當，公訴人上訴認應改判殺
    人未遂罪，尚有未合，此部份上訴自應予以駁回。
據上論斷，應依刑事訴訟法第368 條、第369 條第1 項前段、第
364 條、第299 條第1 項前段，刑法第271 條第2 項、第1 項、
第25條第2 項、第59條，判決如主文。
本案經檢察官鄭銘謙到庭執行職務。
中    華    民    國    99    年    6    月    22    日
                 刑事第六庭    審判長法  官  王憲義
                                     法  官  邱永貴
                                     法  官  簡志瑩
以上正本證明與原本無異。
如不服本判決應於收受本判決後10日內向本院提出上訴書狀，其
未敘述上訴理由者，並得於提起上訴後10日內向本院補提理由書
狀（均須按他造當事人之人數附繕本）「切勿逕送上級法院」。
被告乙○○不得上訴。
中    華    民    國    99    年    6    月    22    日
                                     書記官  吳新貞
附錄本判決論罪科刑法條：
中華民國刑法第271條
殺人者，處死刑、無期徒刑或10年以上有期徒刑。
前項之未遂犯罰之。
預備犯第1 項之罪者，處2 年以下有期徒刑。

司法院資訊處製作；財團法人民間司法改革基金會備份。
